臺灣屏東地方法院民事判決　　　　　　　　94年度訴字第95號
原　　　告　甲○○
被　　　告　丙○○
訴訟代理人　許銘春律師
　　　　　　張文雪律師
被　　　告　乙○○
上列當事人間請求調整租金事件，本院於民國94年8 月5 日言詞
辯論終結，判決如下：
    主      文
被告丙○○承租原告所有坐落屏東縣萬丹鄉○○段六一地號面積
一九三平方公尺土地全部及同段六二地號土地內面積十一平方公
尺土地，其租金自民國九十四年二月二日起調整為每年玖萬柒仟
玖佰拾元。
被告乙○○承租原告所有坐落屏東縣萬丹鄉○○段六二地號土地
內面積一００平方公尺土地，其租金自民國九十四年二月二日起
調整為每年貳萬肆仟陸佰肆拾元。
原告其餘之訴駁回。
訴訟費用由被告丙○○負擔百分之七十八，由被告乙○○負擔百
分之十九，餘由原告負擔。
    事實及理由
一、原告主張：坐落屏東縣萬丹鄉○○段61地號面積193 平方公
    尺土地及同段62地號面積242 平方公尺土地，均為伊所有，
    被告丙○○向伊承租其中坐落屏東縣萬丹鄉○○段61地號面
    積193 平方公尺土地全部及同段62地號土地內面積11平方公
    尺土地（下稱系爭土地A）， 被告乙○○則向伊承租其中坐
    落屏東縣萬丹鄉○○段62地號土地內面積100 平方公尺土地
    （下稱系爭土地B）， 均未定期限。伊曾於民國69年間提起
    調整租金之訴，經本院以69年度訴字第1962號判決確定，其
    中被告丙○○承租系爭土地A 自69年11月7 日起調整為每年
    24,136元，被告乙○○承租系爭土地B 則自69年11月8 日起
    調整為每年6,800 元，惟20餘年來，系爭土地之價值昇漲數
    倍，國民所得及物價指數亦大幅增加，原定租金已屬偏低，
    伊於93年11月29日及同年12月3 日已分別以存證信函對被告
    丙○○、乙○○為調整租金之意思表示，爰再提起本件調整
    租金之訴，請求將被告丙○○、乙○○向伊承租系爭土地A
    及系爭土地B 之租金，自94年1 月1 日起調整為按申報地價
    年息百分之8 計算等情，並聲明：(一)被告丙○○承租原告所
    有系爭土地A ，其租金自94年1 月1 日起調整為按申報地價
    年息百分之8 計算。(二)被告乙○○承租原告所有系爭土地B
    ，其租金自94年1 月1 日起調整為按申報地價年息百分之8
    計算。
二、被告則以：原告於93年11月29日及93年12月3 日對被告丙○
    ○、乙○○所發存證信函，其內容乃因原告誤解本院69年度
    訴字第1962號判決意旨，向被告丙○○、乙○○催討短繳之
    租金，尚非對被告丙○○、乙○○為調整租金之意思表示，
    是原告在起訴前既未對被告丙○○、乙○○為調整租金之意
    思表示，則本件倘准原告所請，依最高法院73年度第9 次民
    事庭會議決議，自應宣示自起訴日即94年2 月2 日起增高租
    金。又自屏東縣萬丹鄉○○○○路之後，往來同縣屏東市與
    新園鄉、東港鎮間之車輛，大多不經系爭土地A 所面臨之萬
    丹鄉○○路，附近商家之生意一落千丈，租金普遍調降，被
    告丙○○承租系爭土地A 之租金倘調至申報地價年息百分之
    8 ，誠屬過高，應以調至申報地價年息百分之3 為宜。被告
    乙○○所有坐落系爭土地B 上之平房，已甚為老舊，且因原
    告反對修建，以致下雨漏水，樑柱腐爛，根本無法居住使用
    ，被告乙○○承租系爭土地B 之租金亦以調至申報地價年息
    百分之3為宜等語，資為抗辯，並聲明：原告之訴駁回。
三、按未定期限之不動產租賃，因其價值之昇降，當事人得聲請
    法院增減其租金，民法第442 條定有明文。查：被告丙○○
    向原告承租其所有系爭土地A ，被告乙○○向原告承租其所
    有系爭土地B ，均未定期限，原告前此提起調整租金之訴，
    經本院以69年度訴字第1962號判決確定，其中被告丙○○承
    租系爭土地A 之租金自69年11月7 日起調整為每年24,136元
    ，另被告乙○○承租系爭土地B 之租金則自69年11月8 日起
    調整為每年6,800 元，惟經過20餘年，系爭土地A 及系爭土
    地B 之價值均已昇漲，原定租金已屬偏低之事實，為兩造所
    不爭執，並有土地登記謄本、屏東縣屏東地政事務所91年12
    月23日屏所地三字第0910021908號函（附公告地價資料）及
    本院69年度訴字第1962號民事判決等件在卷可稽，堪信為實
    在。則原告提起本件訴訟，請求調整租金，於法洵屬有據。
四、兩造之爭點為：1.本件應自何時起調整租金？2.本件之租金
    應為如何之調整？茲分別論述如下：
  (一)按房屋或土地出租人，依民法第442 條提起請求增加租金之
    訴，如起訴前之租金並未按原約定租額付清，則法院准許增
    加之判決，得自出租人為調整租金之意思表示時起算。故起
    訴前未為此項意思表示者，即不得溯及請求調整。此時法院
    如認其訴為有理由，即應判決宣示自原告起訴時起增高租金
    （最高法院48年台上字第521 號判例、73年度第9 次民事庭
    會議決議參照）。查原告於93年11月29日及同年12月3 日，
    分別寄發新興郵局第2064號及高雄灣仔內郵局第941 號存證
    信函予被告丙○○、乙○○，固有各該存證信函在卷可憑，
    惟稽其內容，原告乃主張依本院69年度訴字第1962號民事確
    定判決，被告丙○○、乙○○自76年起迄93年止，各短繳租
    金962,514 元及300,512 元，催告被告丙○○、乙○○於10
    日內補繳，並未有隻字片語對被告丙○○、乙○○為調整租
    金之意思表示，尚難據此即謂原告在起訴前已為調整租金之
    意思表示。則依首揭說明，本件應自起訴日即94年2 月2 日
    起調整租金，而非自原告主張之94年1 月1 日起調整租金。
  (二)按城市地方房屋之租金，以不超過土地及其建築物申報總價
    年息百分之十為限，土地法第97條第1 項定有明文。此項規
    定於租用基地建築房屋準用之，同法第105 條亦有明文。又
    該條項所稱之城市地方，祇指依法發布都市計畫內之全部土
    地而言，參酌平均地權條例第3 條及土地稅法第8 條之規定
    即為灼然（最高法院93年度台上字第1718號判決參照）。本
    件系爭土地A 及系爭土地B 均為都市計畫範圍內之土地，有
    土地登記謄本之記載足憑，均屬於城市地方之土地，則其租
    金之最高額自應以申報地價年息百分之10為限。又系爭土地
    A 面臨屏東縣萬丹鄉○○路○ 段，路寬約12公尺，附近有萬
    丹分駐所、萬丹消防分隊、新林診所及屈臣氏複合商店，商
    家林立，被告丙○○承租系爭土地A 建築之平房，前段約7
    分之1 用以經營服飾店，其餘部分則做為住家使用。系爭土
    地B 面臨屏東縣萬丹鄉○○路○路寬約8 公尺，附近大多為
    住家，幾無商店，被告乙○○承租系爭土地B 建築之平房，
    已甚為老舊，其目前並未居住使用等情，經本院至現場勘驗
    屬實，製有勘驗筆錄在卷可考。本院斟酌屏東縣萬丹鄉與同
    縣屏東市毗鄰，系爭土地A 及系爭土地B 所在位置尚稱繁榮
    ，尤以系爭土地A 為然，且屏東縣萬丹鄉○○○○路後，途
    經系爭土地A 之車輛容或因此而減少，惟其仍不失為當地較
    為繁榮之地段，並參諸原告於93年繳納坐落屏東縣萬丹鄉○
    ○段61及62地號土地之地價稅，分別高達21,462.98 元及15
    ,424.43 元，有93年地價稅課稅明細表在卷可稽，因認被告
    丙○○承租系爭土地A 之租金以調高至93年申報地價年息百
    分之8 為適當，被告乙○○承租系爭土地B 之租金則以調高
    至93年申報地價年息百分之7 為適當，依此，被告丙○○之
    租金即調整為每年97,930元【（6142×193 ×0.08）＋（35
    20×11×0.08），未滿1 元部分4 捨5 入】，被告乙○○之
    租金即調整為每年24,640元（3520×100 ×0.07）。又本件
    倘非以一定之金額為調整後之租金，而僅以變動不居之申報
    地價之固定比率為租金之調整，將使本件之租金一變而為機
    動調整，再無由當事人聲請調整之可能（最高法院86年度台
    上字第3634號、88年度台上字第287 號判決參照），自非所
    宜，併予敘明。
五、綜上所述，本件原告請求將被告丙○○承租其所有系爭土地
    A 之租金自94年1 月1 日起調整為按申報地價年息百分之8
    計算，將被告乙○○承租其所有系爭土地B 之租金自94年1
    月1 日起調整為按申報地價年息百分之8 計算，在如主文第
    1 、2 項所示範圍內，為有理由，應予准許。逾此範圍，非
    有理由，應予駁回。
六、據上論結，本件原告之訴為一部有理由，一部無理由，依民
    事訴訟法第79條、第85條第1項但書，判決如主文。
中　　華　　民　　國　　94　　年　　8 　　月　　12　　日
                  民事第二庭    法　官　春生
正本係照原本作成。
如對判決上訴，須於判決送達後20日內向本院提出上訴狀，其未
表明上訴理由者，應於提出上訴後20日內向本院補提理由書狀（
均須按他造當事人之人數附繕本）。
                                書記官　洪榮華
中　　華　　民　　國　　94　　年　　8 　　月　　12　　日
